【裁判字號】    99,台上,1325
【裁判日期】    990305
【裁判案由】    偽造文書
【裁判全文】
最高法院刑事判決            九十九年度台上字第一三二五號
上  訴  人  甲○○
            乙○○
上列上訴人等因偽造文書案件，不服台灣高等法院中華民國九十
七年一月三十一日第二審更審判決（九十六年度上更(一)字第七七
四號，起訴案號：台灣新竹地方法院檢察署九十一年度偵字第一
四六０號），提起上訴，本院判決如下：
    主  文
上訴駁回。
    理  由
按刑事訴訟法第三百七十七條規定，上訴於第三審法院，非以判
決違背法令為理由，不得為之。是提起第三審上訴，應以原判決
違背法令為理由，係屬法定要件。如果上訴理由書狀並未依據卷
內訴訟資料，具體指摘原判決不適用何種法則或如何適用不當，
或所指摘原判決違法情事，顯與法律規定得為第三審上訴理由之
違法情形，不相適合時，均應認其上訴為違背法律上之程式，予
以駁回。原判決撤銷第一審論處上訴人甲○○、乙○○（下稱上
訴人等二人）共同連續行使偽造私文書，足以生損害於他人罪刑
之判決，改判認上訴人等二人犯行使偽造私文書罪及誹謗罪，依
修正前刑法牽連犯之規定，從一重論上訴人等二人以共同行使偽
造私文書，足以生損害於他人罪，甲○○處有期徒刑伍月，減為
有期徒刑貳月又拾伍日；乙○○處有期徒刑參月，減為有期徒刑
壹月又拾伍日；並均諭知易科罰金之折算標準。其關於行使偽造
私文書部分，係依憑：上訴人等二人均坦承：確有原判決附件（
下稱附件）一至五所示分別以賴志宏、吳志宏、陳清泉名義，內
容誹謗告訴人欣南科技有限公司（下稱欣南公司）及其負責人洪
平南之電子郵件，發送給不特定之多人。又甲○○為嘉興通信有
限公司（下稱嘉興公司）之負責人，嘉興公司與欣南公司，原均
為代理ALCATEL 電話系統之經銷商，而歐科商業電訊股份有限公
司（下稱歐科公司）則為ALCATEL 電話系統之總代理；甲○○另
於警詢、偵查中供稱：伊與洪平南是平日生意上之競爭對手，與
欣南公司因多次標購案有糾紛，請歐科公司協調未獲處理，伊自
民國九十年八月起曾去「網戰聯盟」網路咖啡店（即附件二、三
之電子郵件之發信處）；乙○○另在偵查、審理中分別供認：伊
確有於九十一年一月十三日上午八時許，至新竹縣新豐鄉○○路
五十五號「Y 世代」網際網路咖啡店（即附件四電子郵件發信之
時間、地點）上網，伊於八十九年時已於嘉興公司擔任會計，當
時與甲○○有交往，雖約一年後離開嘉興公司，然於九十一年七
月間，再回到嘉興公司擔任會計工作，又於附件四電子郵件發信
前後，伊確有在該新豐鄉○○路附近，以行動電話與甲○○之行
動電話通話各等語不諱，並參酌證人即告訴人欣南公司負責人洪
平南及證人賴志宏、賴運田、徐源隆證述與原判決認定情節相符
之證言；及卷附欣南公司經濟部公司執照、新竹市政府營利事業
登記證、嘉興公司營利事業登記基本資料網路查詢資料、新竹縣
政府九十三年八月四日府建商字第０九三０一００四六六號函檢
附嘉興公司之營利事業登記資料抄本、甲○○另分別寄給歐科公
司及三煜通信電機股份有限公司（下稱三煜公司）之信函（內容
均表達對欣南公司及洪平南個人之不滿）、電腦IP位址查詢表、
電信使用者資料查詢回覆單、網際網路系統客戶主檔查詢表、甲
○○之答辯狀、如附件一至五所示之電子郵件及雅虎國際資訊股
份有限公司（下稱雅虎公司）九十二年八月一日雅虎（九二）字
第０一二七號函（記載並檢附分別以賴志宏、吳志宏名義申請電
子郵件帳號之申請人資料）、雅虎公司九十三年八月十一日雅虎
（九三）字第０三五七號函（記載並檢附以陳清泉名義申請電子
郵件帳號之申請人資料、賴志宏個人法務部戶役政連結作業系統
查詢資料）、台灣大哥大股份有限公司通聯資料查詢表（記載：
於附件四電子郵件發信時間之前後，乙○○所持用之00000
00000號行動電話，在發信地點之「Y世代」網際網路咖啡
店附近發話，與甲○○使用之0000000000號行動電話
通話）、台灣大哥大股份有限公司九十二年八月十八日台信網（
九二）字第一一一八號函（說明並檢附新竹市○○路○段三三三
號十三樓頂暨同段三二二號基地台發射、接收之涵蓋範圍圖）、
內政部警政署刑事警察局（下稱刑事警察局）九十二年十一月十
九日刑偵九（電）字第０九二０二一八五二二號函、第一審法院
勘驗乙○○偵訊錄音之勘驗筆錄、吳志宏個人法務部戶役政連結
作業系統查詢資料、新竹縣新豐鄉○○路左側四家網路咖啡店現
場圖及照片、九十年十二月十一日洪平南之警詢筆錄及甲○○於
同年月二十八日及九十一年一月十九日之警詢筆錄、「陳清泉」
全國法務部戶役政連結作業系統查詢資料等證據資料，而為論斷
，已敘述其所憑之證據及認定之理由。而以上訴人等二人均否認
犯行，甲○○辯稱：(一)、伊與洪平南之商業糾紛，一直透過三煜
公司向總代理歐科公司表達，請仲裁、協調糾紛。伊寫信給歐科
公司與三煜公司僅為公司利益表達立場，絕非會發送攻擊郵件的
動機。(二)、「網站聯盟」地點、台灣大哥大基地台設址，與嘉興
公司地址均在新竹市○○路○段，但行動電話基地台可涵蓋範圍
有三至五公里，不能以此推論甲○○犯罪。(三)、木馬程式被侵入
者均難以察覺，更不會出現小視窗。(四)、雖賴志宏證稱：伊曾到
嘉興公司上班且留有個人資料，但不能證明甲○○有其完整資料
。又甲○○與吳志宏、陳清泉先生不相識，足見並未冒用渠等名
義散發本件郵件；乙○○則辯以：(一)、不知伊於九十一年一月十
三日在明新工專附近上網之咖啡店店名，事發後至現場查證店名
是「WA KA」，並非「Y世代」，有現場拍照並繪製地圖呈庭，如
伊筆記本上有紀錄「Y 世代網際網路」，該筆記本應被檢察官扣
押當證據了。(二)、伊當日至新豐鄉○○路咖啡店去聊天與收信，
且伊先去傢俱行，從竹北到西濱公路的紅毛港傢俱行約需二十分
鐘車程，且該店約八時三十分後開始營業，看完傢俱再至網咖也
需要十五分鐘左右，從時間上推算，足證伊未寄發附件四所示之
電子郵件各等語，係飾卸之詞，無足採取，在理由內依憑調查所
得證據，詳加指駁；並說明其取捨證據之依據及憑以判斷之理由
。從形式上觀察，原判決並無違背法令之情形存在。上訴意旨略
稱：(一)、甲○○審理中一再否認犯罪，並辯稱：伊並無任何管道
知悉附件電子郵件所述之洪平南及欣南公司內部事務，且與附件
電子郵件之收信人不相識，可證上訴人等二人無從犯罪，原判決
對此辯解未予採取，亦未敘明理由，有不載理由之違法。(二)、原
判決不採上訴人等二人所辯遭木馬程式侵入申設帳號云云之辯解
，惟依中華電信股份有限公司數據通信分公司（下稱中華電信公
司）提供之文件說明：「網路駭客可由系統安全漏洞入侵他人電
腦，並可利用其作為跳板，作更進一步的動作」等語，原判決不
採上開有利上訴人等二人之證據，卻未說明理由，亦有不備理由
之違法。(三)、卷內上開刑事警察局函係本案移送單位所製作，且
非其他依法律規定有義務觀察並加以報告之事項而製作者，此係
其就本件訟爭案件作成之書面，不可能期待有高度信用性，不屬
刑事訴訟法第一百五十九條之四傳聞證據之例外，應不具證據能
力，原判決引為不利於上訴人等二人之證據，有不適用法則之違
法。(四)、甲○○於偵查中曾提出台灣電腦網路危機處理中心所附
陳宗裕所寄之電子郵件，敘述嘉興公司之電腦有遭受攻擊或入侵
之可能，此為有利於上訴人等二人之事證，為原判決不採，又未
敘述理由，有不備理由之違法。且上訴人等二人就電腦遭人植入
木馬程式部分，聲請行文資策會或高速電腦中心詢問，被植入木
馬程式與駭客入侵時是否會出現HIJACK BORD和HIJACK MOUSE 。
原審未予函詢，亦未說明理由，均有判決不備理由之違法。(五)、
證人即國和公司負責人負責保管維修嘉通公司電腦之曾華吉證稱
：每一台電腦都有可能用一六二至一六六之IP，沒有固定，有使
用一六四位址之電腦超過五百台，自己電腦曾被入侵過等語。再
依檢察官九十一年四月十二日至嘉興公司辦公室履勘現場筆錄所
示，該公司並無特定之電腦之位址為附件電子郵件之發信IP位址
「二一一．二一．一七六．一六四」，甲○○個人電腦之IP為「
一九二．一六八．一二三．一０五」。原判決認定上訴人使用前
述特定電腦發誹謗信，有違證據法則。又不採前開對上訴人等二
人有利之證據，亦未說明理由，併有判決不備理由之違法。(六)、
證人賴志宏證稱：伊無小賴的小名或外號，別人叫伊阿宏等語；
證人吳志宏於一審時證稱：不認識甲○○，申請大哥大是新竹市
的神腦通訊等語，本案迄今皆未查出確有被害人陳清泉之人，而
判決所附之電子郵件，收件人亦有甲○○（即vincent@jstele.c
om.tw ）當然甲○○會提出，但不能因此推定為甲○○所為。原
判決憑空推測上訴人等二人犯罪，違反證據法則。且原判決認電
子郵件係由甲○○所發，但甲○○有不在場證明時，即推定係乙
○○所發，但均無上訴人等二人到網咖發信之人證及錄影，至於
遭木馬程式入侵並無任何顯示的，否則即不是木馬程式。以上疑
點，原審未予詳查，逕為對上訴人等二人不利之判斷，又未敘明
不採上訴人等二人辯解之理由，自有判決不載理由之違法云云。
惟查：取捨證據及認定事實，乃事實審法院職權之行使，其對證
據證明力所為之判斷，苟不悖通常一般人日常生活之經驗，又未
違背客觀上應認為確實之定則，並已敘明其何以為此判斷之心證
理由者，即不能任意指為違法。原判決認定上訴人等二人或個別
、或共同擅自以賴志宏、吳志宏、陳清泉名義及資料，並以嘉興
公司之電腦IP及網路咖啡店之IP位址申請設立雅虎公司郵件地址
，並以賴志宏、吳志宏、陳清泉等人名義，分別寄發附件一至五
之電子郵件犯行，已就相關事證詳加調查論列，復綜合上訴人等
二人之供述及證人賴志宏、賴運田、徐源隆、洪平南之證言及卷
內證據資料，參互斟酌判斷，資為不利於上訴人等二人之認定，
併已說明其取捨判斷所得心證之理由，所為論斷俱有卷內證據資
料可資覆按，且無悖論理法則、經驗法則，亦無應於審判期日調
查之證據而未予調查及判決理由不備之違法情形。上訴意旨無非
就原審採證認事之職權行使，專憑己見，泛言指摘，再為事實上
之爭執，並非依據卷內訴訟資料而為之具體指摘，自非適法之第
三審上訴理由。依卷內證據資料，甲○○在警詢中已自承附件一
發信之電腦IP所在「二一一．二一．一七六．一六四」，係其經
營之嘉興公司之IP位址（見偵查卷第十二頁），並經證人曾華吉
在偵查中證陳：伊維修嘉興公司之電腦，嘉興公司使用之電腦IP
位址全部是「二一一．二一．一七六．一六四至一六六」（見同
卷第九六頁反面）；則原判決認定附件一冒用賴志宏名義所發之
電子郵件之位址「二一一．二一．一七六．一六四」係使用嘉興
公司之電腦位址所寄發，核與卷內證據資料相符。又甲○○係於
九十年十二月二十八日，在第一至三附件之電子郵件曝光後，即
經警方調查詢問，迨檢察官於九十一年四月十二日至嘉興公司搜
索檢查其公司電腦IP位址，不僅已經案發且相隔已近四月，原判
決不採上開搜索結果，其未說明理由，僅係行文簡便，不能執以
指摘資為適法之第三審上訴理由。至於上訴理由所引中華電信公
司函覆內容、台灣電腦網路危機處理中心所附之電子郵件及證人
曾華吉證詞之內容，均未具體說明及證明嘉興公司於本件附件一
至五之電子郵件寄發時，有被木馬程式入侵或嘉興公司因被木馬
程式入侵而向有關單位請求處理之情形。另賴志宏之綽號為何、
吳志宏與甲○○不相識、陳清泉查無此人確實之資料之結果，均
與原判決認定上訴人等二人有利用上開三人名義寄發電子郵件之
結果不生影響，自不能為有利上訴人等二人之認定。上訴意旨，
執以指摘，係徒憑己意，指為違法，自非依據卷內訴訟資料執為
指摘之合法第三審上訴理由。又原判決認甲○○所辯其嘉興公司
之電腦位址遭木馬程式入侵云云，理由說明，係以：木馬程式侵
入的目的，一般在於竊取或更改伺服器內的資料，另外也有一些
惡意破壞電腦的行為，過去的諸多事件中不乏使用遠端伺服器的
系統資源，佔據其記憶體空間，用來傳輸或儲存大容量的資料，
減緩伺服器的系統執行速度者。但利用被植入端的電腦來申設Em
ail 帳號，技術層次較高，且被植入端的電腦還須有遠端監控功
能，才能畢其功。是此種技術已屬超難，且該冒名申設之人必須
是熟識被冒名者賴志宏，否則豈能得知賴志宏之個人基本資料而
冒用其名義、又與告訴人洪平南及欣南公司有嫌隙、復與甲○○
有仇怨，以達嫁禍之目的者。參酌刑事警察局函覆：以駭客入侵
他人電腦主機之目的，需依相關事證為個別論述，就該局目前查
獲之案件觀察尚無發現任何藉侵入他人電腦再申請電子信箱之實
際案例。且網路犯罪之偵查實務，其妨害名譽之案件，多因雙方
前有嫌隙或競爭關係之可能性較高等語，為其論據（見原判決第
十頁理由6 ），是原判決並非單依上開刑事警察局之覆函而為認
定，況該覆函之內容，所稱以網路郵件妨害他人名譽者，多屬與
被害人間已有嫌隙之說明，乃屬常情，倘駭客有意侵入嘉興公司
之電腦IP位址，申設Email 帳號，以嫁禍甲○○，自無由又將信
件併寄嘉興公司甲○○，而自曝行藏。原判決認甲○○上開辯解
不足採取，亦無違經驗法則、論理法則，不能指為違法。雖原判
決依刑事訴訟法第一百五十九條之四規定認上開刑事警察局函具
有證據能力，未具體說明其依據，但縱除去上開刑事警察局函亦
於判決之結果不生影響，依刑事訴訟法第三百八十條規定之意旨
，亦不能執以指摘，資為適法之第三審上訴理由。又證人曾華吉
已在檢察官偵查中證述在卷，且上訴人等二人在原審準備程序及
審理中，經受命法官及審判長多次訊問有無證據請求調查，均答
：無（見更字卷第十七頁反面、第二八、三十頁），則原審認事
證已明，而不為無益之調查，亦無違法可言；其餘上訴意旨，則
置原判決之明白論斷於不顧，或仍持原判決已說明理由而捨棄不
採之陳詞辯解，再為事實上之爭執，或就屬於事實審法院採證認
事職權之行使，或就不影響於判決本旨之枝節事項，全憑己見，
任意指摘，難謂已符合首揭法定上訴第三審之要件。上訴人等二
人關於行使偽造私文書部分之上訴均違背法律上之程式，應予駁
回。又上訴人等二人所犯刑法第三百十條第二項之加重誹謗罪部
分，依刑事訴訟法第三百七十六條第一款之規定，屬不得上訴於
第三審之案件，雖本件其牽連之行使偽造私文書部分得提起第三
審上訴，上開不得上訴第三審之輕罪部分依法得併予提起上訴，
但以該得上訴之重罪部分之上訴合法為前提，茲該重罪部分之上
訴既不合法，應從程序上予以駁回，有如前述，關於上開輕罪之
誹謗部分自無從依審判不可分之原則為實體上之審判，其二人此
部分之上訴亦為法所不許，應併予駁回。
據上論結，應依刑事訴訟法第三百九十五條前段，判決如主文。
中    華    民    國  九十九  年    三    月    五    日
                      最高法院刑事第三庭
                          審判長法官  林  增  福
                                法官  張  清  埤
                                法官  陳  世  雄
                                法官  何  菁  莪
                                法官  周  煙  平
本件正本證明與原本無異
                                      書  記  官
中    華    民    國  九十九  年    三    月   十一   日
                                                       s

司法院資訊處製作；財團法人民間司法改革基金會備份。
